【裁判字號】    98,訴,517
【裁判日期】    981211
【裁判案由】    確認買賣關係不存在等
【裁判全文】
臺灣士林地方法院民事判決               98年度訴字第517號
原      告  京城商業銀行股份有限公司
法定代理人  己○○
訴訟代理人  丁○○
            甲○○
被      告  乙○○
            丙○○
上列  一人  戊○○    住臺北縣三重市○○路○段223號2樓
訴訟代理人
上列當事人間請求確認買賣關係不存在等事件，本院於民國98年
11月25日言詞辯論終結，判決如下：
    主  文
原告之訴駁回。
訴訟費用由原告負擔。
    事實及理由
一、原告主張：訴外人均儀科技有限公司（以下簡稱：均儀公司
    ）於民國96年12月25日邀同被告丙○○及訴外人戊○○為連
    帶保證人，向原告借款新臺幣（下同）100 萬元，並簽立本
    票1 紙，載明到期日期為97年12月5 日。詎均儀公司自97年
    11月25日起，即未依約繳納本息，尚欠本金100 萬元及利息
    、違約金，未為清償。嗣被告丙○○為避免原告追償，遂將
    其所有如附表所示之不動產（下稱：系爭不動產）與被告乙○○以通謀虛偽意思表示之方式，於97年9 月23日以買賣為
    登記原因，將系爭不動產移轉登記為被告乙○○所有。為此
    訴請確認被告間就系爭不動產所為之買賣行為不存在，並依
    民法第242 條、第767 條規定，訴請塗銷前開97年9 月23日
    移轉登記。又縱被告間非屬通謀虛偽意思表示，因系爭不動
    產於97年9 月間之合理市價為358 萬元，而被告間之買賣價
    額僅285 萬元，是被告間所為前開有償之買賣、物權移轉行
    為，已導致被告丙○○積極財產減少，害及原告之債權，且
    被告丙○○亦無其他財產可供執行，原告自得依民法第244
    條第2 項、第4 項規定，訴請撤銷被告間所為買賣行為、物
    權移轉行為，並塗銷物權移轉登記等語。並為先位聲明：(一)
    確認被告間於97年9 月15日，就如附表所示不動產所為之買
    賣行為不存在。(二)被告乙○○應將如附表所示之不動產，經
    臺北市淡水地政事務所以97年淡件資字第012786號為收件字
    號，於97年9 月23日以買賣為登記原因所為之所有權移轉登
    記予以塗銷。另為備位聲明：(一)被告間於97年9 月15日，就
    如附表所示不動產所為之買賣行為，及同年月23日以買賣為
    登記原因所為之所有權移轉登記行為，應予撤銷。(二)被告乙○○應將如附表所示之不動產，經臺北市淡水地政事務所以
    97年淡件資字第012786號為收件字號，於97年9 月23日以買
    賣為登記原因所為之所有權移轉登記予以塗銷。
二、被告丙○○以：伊於96年9 月至97年2 月間曾向被告乙○○
    借款共計111 萬元，用以償還新光商業銀行股份有限公司（
    以下簡稱：新光銀行）之欠款，以減少利息之支出，而由訴
    外人王靜琦透過訴外人林清華之帳戶轉帳至伊女兒趙柏瑄之
    帳戶，嗣後因無力償還，始約定由王靜琦、被告乙○○買下
    系爭不動產，並以111 萬元作為系爭不動產之頭期款，而將
    貸款餘額174 萬元，交由其等承受以作為尾款。另被告丙○○係於97年6 月始向原告聲請撥款，用於購買機器設備，而
    非簽約當時之96年12月間。97年9 月底時，均儀公司資產設
    備約有300 多萬元，對原告之負債僅100 萬元，公司營運狀
    況均屬正常，至97年10月底始因金融風暴影響導致均儀公司
    機器無法賣出，而無法還款，顯見被告間於97年9 月間所為
    之買賣行為並非通謀虛偽意思表示，且於移轉當時，均儀公
    司營運狀況正常，亦不足以影響原告權益。再者，被告丙○○清償債務之行為，雖減少積極財產，惟同時亦減少消極財
    產，於其資力並無影響，是應無民法第244 條第1 、2 項之
    適用等語為辯。並聲明：求為判決駁回原告之訴。
    被告乙○○則以：被告丙○○於96年9 月間向伊借款111 萬
    元，嗣後即表示以285 萬元作為系爭不動產之買賣價金，並
    以其中174 萬元向臺灣中小企業銀行股份有限公司（以下簡
    稱：臺灣中小企銀）償還系爭不動產上之部分抵押權欠款，
    另剩餘之111 萬元則用以抵償被告丙○○對伊之欠款。伊並
    不清楚被告丙○○之財務狀況，伊係自98年1 月起始開始繳
    納系爭不動產之貸款，之前因被告丙○○仍然居住於系爭不
    動產，故由其繳納以代租金等語為辯。並聲明：求為判決駁
    回原告之訴。
三、兩造不爭執之事實：
  (一)均儀公司邀同被告丙○○及戊○○為連帶保證人，於96年12
    月25日共同簽發本票，載明到期日為97年12月25日。均儀公
    司自97年11月25日起，即未再依約繳納本息，尚欠本金100
    萬元。
  (二)系爭不動產原為被告丙○○所有，於97年9 月23日以買賣為
    原因辦理所有權移轉登記予被告乙○○。並曾於92年1 月21
    日設定權利價值本金最高限額287 萬元之第1 順位抵押權登
    記予臺灣中小企銀。
四、兩造爭點：
  (一)被告間就系爭不動產之買賣、移轉是否出於通謀虛偽意思表
    示？
  (二)被告間就系爭不動產所為之買賣、移轉行為，於行為時是否
    有損害原告之權利？
  (三)被告間就系爭不動產所為之買賣、移轉行為時，被告乙○○
    於行為時是否明知有損害原告之權利？
五、茲就上述爭點，分述如下：
  (一)被告間就系爭不動產之買賣、移轉是否出於通謀虛偽意思表
    示？
  1.按當事人主張有利於己之事實者，就其事實有舉證之責任，
    民事訴訟法第277 條前段定有明文。次按主張法律關係存在
    之當事人，僅須就該法律關係發生所須具備之特別要件，負
    舉證之責任，至於他造主張有利於己之事實，應由他造舉證
    證明；第三人主張表意人與相對人通謀而為虛偽意思表示者
    ，該第三人應負舉證之責，最高法院亦分別著有48年臺上字
    第887 號、48年臺上字第209 號判例可資參照。是綜酌上開
    法條規定及判例意旨，本件原告主張被告間就系爭不動產之
    買賣、移轉行為皆不存在，因為系爭不動產買賣、移轉法律
    行為之主體即被告皆主張確有買賣、移轉之意思表示合致，
    並已辦理所有權移轉登記，形式上系爭不動產之買賣債權行
    為、所有權移轉物權行為要件即已具備，原告為法律行為主
    體外之第三人，其主張該意思表示合致係出於通謀虛偽，自
    應負舉證之責。
  2.原告主張被告間出於通謀虛偽而為買賣、移轉，係以(1)被告
    丙○○與原告間存有債權債務關係，並自知信用狀況及與繳
    款情形惡化，已無法正常履約，為保有系爭不動產，遂將原
    登記為其所有之系爭不動產於97年9 月23日以買賣為原因移
    轉登記為被告乙○○所有；(2)被告間並未簽立相關借據，僅
    出示第三人林清華、趙柏瑄之帳戶，並不足以證明其間之借
    貸關係；(3)依臺灣中小企銀汐止分行98年7 月21日98汐字第
    00208 號復函，系爭不動產所擔保借款，皆由被告丙○○名
    下帳戶自動扣款方式還款，且其並未通知系爭不動產已移轉
    第三人，故被告此部分主張亦與一般社會常理相背等情，為
    其論據。惟查：
  (1)被告間係於97年9 月15日訂立買賣契約，同月15日移轉系爭
    不動產，主債務人均儀公司則係於97年11月25日起始未依約
    向原告繳納本息，兩者相距已有2 月餘；況負債之人仍可能
    基於各種可能原因處分財產，若無其他相當之事證相佐，尚
    非得當然推論負債後之財產處分，即係出於規避債權人強制
    執行之目的所為通謀虛偽意思表示。
  (2)關於被告間買賣系爭不動產之付款情形，經本院隔離訊問被
    告結果，被告乙○○稱：被告丙○○係伊姑姑，伊祖父去世
    後，父親及祖母林清華各繼承76萬元，交由伊與其姐王靜琦
    管理，嗣被告丙○○向伊等借走其中111 萬元。祖母林清華
    於97年7 月間去世後，丙○○將系爭不動產以285 萬元售予
    伊，約定以先前負債111 萬元抵付部分價金，再由伊承接房
    貸餘額174 萬元，惟因伊先前有信用卡遲延繳款情形，故銀
    行拒絕以伊名義辦理貸款，僅得約定由伊及姐姐王靜琦代被
    告丙○○向貸款銀行臺灣中小企銀按月清償（本院卷第44頁
    被面），核與被告丙○○所述大致相符（本院卷第44頁背面
    、第45頁），並提出96年9 月至97年2 月間林清華帳戶轉帳
    資料（本院卷第54-56 頁）、97年12月至98年6 月被告丙○○繳付房屋貸款帳戶按月自王靜琦、被告乙○○帳戶轉入1
    萬6,000 元之轉帳記錄（本院卷第57-63 頁）。雖轉帳非直
    接發生於被告乙○○、丙○○間，然被告乙○○主張管理年
    邁祖母林清華帳戶，而其匯入之帳戶名義人趙柏瑄係被告丙○○之女，衡諸國人基於各種動機借用至親名義開立帳戶周
    轉資金之情形尚屬普遍，是被告以上開金錢流向佐證借貸事
    實，於經驗法則尚屬可採，其所辨即非全然無據。
  (3)至臺灣中小企銀汐止分行98年7 月21日98汐字第00208 號函
    雖復稱：系爭不動產所擔保借款，皆由被告丙○○名下帳戶
    自動扣款方式還款，且其並未通知系爭不動產已移轉第三人
    （本院卷第79頁）。惟查，依被告所提丙○○臺灣中小企銀
    汐止分行00000000000 帳戶，確實分別於97年12月至98年6
    月間，按月於每月中旬自王靜琦、乙○○帳戶匯入1 萬6,00
    0 元供臺灣中小企銀放款回收，是臺灣中小企銀雖係自被告
    丙○○帳戶扣款，然被告丙○○用以繳付房貸之資金，實係
    源自王靜琦、被告乙○○。又關於系爭不動產移轉被告乙○○後是否曾通知臺灣中小企銀乙節，證人即承辦系爭不動產
    移轉之代書庚○○於本院結證稱：「被告是透過一個台企銀
    汐止分行范襄理介紹的一個客戶... ... 未付的金額因為丙○○在台企銀原本就有借貸，餘款的給付方式就是借新還舊
    。因為台企銀的個人貸款又填貸款申請書，我有拿一份給丙○○回去給買房填寫。一週後，她們有將填寫好的資料及買
    賣契約影本寄給我，申請書上的借款人是乙○○。我把她們
    提供的資料拿去台企銀，承辦人告訴我說乙○○在聯徵中心
    的資料信用有瑕疵，承辦人說要退案件，無法借貸，我就處
    理到過戶為止。我有把情況跟丙○○講，另外請銀行將不能
    核貸的原因告訴乙○○。」等語（本院卷第218 頁背面）屬
    實，足徵被告乙○○確曾嘗試以借新還舊之方式承擔被告丙○○之貸款，使擔保物所有人與借貸人歸於同一人，惟因上
    開緣由未能順利辦理。則依上開經證人庚○○證述之事實經
    過，實無原告主張與常情相違之情。
  3.綜上，原告主張被告於97年9 月間就系爭不動產所為買賣、
    移轉行為，皆係出於通謀虛偽意思表示之事實，所為舉證尚
    有不足，自難認其主張之事實為真。
  (二)被告間就系爭不動產所為之買賣、移轉行為，於行為時是否
    有損害原告之權利？
    按債務人所為之有償行為，於行為時明知有損害於債權人之
    權利者，以受益人於受益時亦知其情事者為限，債權人得聲
    請法院撤銷之。民法第244 條第2 項定有明文。是債權人依
    上開法條規定聲請法院撤銷債務人所為之有償行為時，應以
    債務人為該等有償行為之時，明知有損害於債權人之債權，
    且為受益人所知悉者為限，原告並需就上開得行使撤銷權之
    要件事實，負舉證之責。經查：
  1.如前所述，被告丙○○對原告所負債務，係就均儀公司對原
    告所負100 萬元債務為連帶保證人。而依被告所提均儀公司
    97年營業人銷售額與稅額申報書（401 表），均儀公司97年
    度1-2 月、3-4 月、5-6 月、7-8 月、9-10月分別有154 萬
    5, 587元、90萬2,110 元、83萬7,829 元、33萬6,400 元、
    51萬5,910 元之銷售總額（本院卷第137-141 頁），足見被
    告丙○○出售系爭不動產予原告時，主債務人均儀公司之營
    運狀況尚屬正常；另依被告所提均儀公司97年7 月7 日進口
    報單，該公司尚於斯時進口AGILENT 16903A、16911A/032、
    16720A，報價合計為11 9萬2,647 元（本院卷第99頁），經
    本院向臺灣安捷倫科技股份有限公司查詢結果，上開產品新
    品於97年9 月間之市價分別為49萬1,010 元（16903A）、81
    萬1,896 元（16911A/0 32 ）、42萬1,761 元（16720A）（
    本院卷第158 頁、第216 頁），合計為172 萬4,667 元，被
    告並於本院98年11月25日言詞辯論期日當庭展示均儀公司所
    有其他各類機器（本院卷第219 頁），主張機器設備總值達
    300 餘萬元，以當時均儀公司對原告負債100 萬元、對富邦
    銀行負債80萬9,000 元，合計180 萬9,000 元（見本院卷第
    172 頁財團法人聯合徵信中心記錄）觀之，被告丙○○於97
    年9 月間出售系爭不動產予被告乙○○時，主債務人均儀公
    司資產未必已無資力清償。原告主張被告丙○○於97年9 月
    間出售系爭不動產之有償行為，有損害於債權人之權利，其
    舉證尚有不足。
  2.次查，系爭不動產經本院囑託安信不動產估價師估價結果，
    固評估系爭不動產於97年9 月間之合理市價為358 萬4,120
    元，被告乙○○購買價格285 萬元約為上開鑑定價格之79.5
    2%，此一價差衡諸不動產拍賣實務，略低於第二次拍賣底價
    、遠高於第三次拍賣價格之底價（強制執行法第92條參照）
    ，而強制執行程序以第一次底價拍定者比率本屬偏低，是據
    經驗法則及被告所提相關佐證資料，被告乙○○買受價格未
    必與系爭不動產現實拍賣結果有何落差。是以，被告丙○○
    以上開價格出售及移轉系爭不動產，減少消極財產（對被告
    乙○○負債），被告乙○○依約並有向臺灣中小企銀清償之
    義務，總體財產未必影響對原告之清償能力。
  (三)被告間就系爭不動產所為之買賣、移轉行為時，被告乙○○
    於行為時是否明知有損害原告之權利？
    如前揭(二)所述，被告丙○○於97年9 月間出售系爭不動產予
    被告乙○○時，主債務人均儀公司客觀上是否已無法清償對
    原告所負100 萬元債務本容有爭議，而其買受價格，與鑑定
    價格落差復屬經驗法則上合理範圍，是被告乙○○以買受人
    之立場，更難期其通曉主債務人均儀公司、保證人丙○○之
    整體經濟狀況，明知有害原告之債權而買受系爭不動產。原
    告就被告乙○○於買受系爭不動產時「明知」有損害於原告
    權利之主觀要件舉證尚有不足，自難認得依民法第244 條第
    2 項規定撤銷被告間所為有償行為。
六、從而，原告先位訴請確認被告間就系爭不動產所為之買賣行
    為不存在，並依民法第242 條、第767 條規定，訴請塗銷系
    爭不動產於97年9 月23日所為移轉登記；另備位依民法第24
    4 條第2 項、第4 項規定，訴請撤銷被告間所為買賣行為、
    物權移轉行為，並塗銷物權移轉登記，均無理由，不應准許
    。
七、本件事證已臻明確，其餘兩造主張、陳述暨所提之證據，經
    審酌均與本院前揭判斷不生影響，爰不一一詳予論述，附此
    敘明。
八、據上論結，原告之訴為無理由，依民事訴訟法第78條規定判
    決如主文。
中    華    民    國    98    年    12    月    11    日
                  民事第一庭  法  官  王本源
以上正本證明與原本無異。
如對本判決上訴，應於判決送達後20日內向本院提出上訴狀。
中    華    民    國    98    年    12    月    21    日
                              書記官  陳淑女
附表：
 ┌───────────────────────┬──┬────┬─────┐
 │ 土       地       坐      落                 │    │面    積│          │
 ├──┬───┬───┬────┬───┬───┤地目├────┤權利範圍  │
 │編號│縣  市│鄉  鎮○   段   │小  段│地  號│    │平方公尺│          │
 │    │      │市  區│        │      │      │    │        │          │
 ├──┼───┼───┼────┼───┼───┼──┼────┼─────┤
 │    │      │      │        │      │      │    │        │          │
 │ 1  │臺北縣│八里鄉│小八里坌│十三行│ 271  │ 建 │  3,497 │58/10000  │
 │    │      │      │        │      │      │    │        │          │
 └──┴───┴───┴────┴───┴───┴──┴────┴─────┘
 ┌────────────────────────────────────┐
 │建        物       標      示                                           │
 ├──┬───┬─────┬─────┬──────┬───────┬──┤
 │    │      │          │          │  建物面積  │   附屬建物   │權利│
 │編號│建  號│ 基地坐落 │ 建物門牌 ├──────┴───────┤範圍│
 │    │      │          │          │       （平方公尺）         │    │
 │    │      │          │          ├──────┬───┬───┤    │
 │    │      │          │          │樓層面積    │陽台  │花台  │    │
 ├──┼───┼─────┼─────┼──────┼───┼───┼──┤
 │    │      │臺北縣八里│臺北縣八里│            │      │      │    │
 │ 1  │ 362  │鄉○○里○○鄉○○路2 │層次：5層   │9.62  │1.20  │全部│
 │    │      │段十三行小│段248號5樓│合計：86.39 │      │      │    │
 │    │      │段271地號 │          │            │      │      │    │
 ├──┴───┴─────┴─────┴──────┴───┴───┴──┤
 │共用部分：臺北縣八里鄉○○里○段十三行小段430建號                       │
 │          面積：7,074.22平方公尺；權利範圍：521/100000                  │
 └────────────────────────────────────┘


司法院資訊處製作；財團法人民間司法改革基金會備份。
